臺灣高等法院刑事裁定
110年度毒抗字第1138號
抗  告  人
即  被  告  吳慧如



上列抗告人即被告因違反毒品危害防制條例案件，不服臺灣臺北
地方法院中華民國110年7月5日110年度毒聲字第663號裁定（聲
請案號：臺灣臺北地方檢察署檢察官110年度聲觀字第569號、11
0年度毒偵字第2310號），提起抗告，本院裁定如下：
    主  文
抗告駁回。                                              
    理  由
一、原裁定意旨略以：抗告人即被告吳慧如（下稱抗告人）基於
    施用第二級毒品甲基安非他命（下稱甲基安非他命）之犯意
    ，於民國110年3月22日晚間7時許，在新北市板橋區大觀路
    友人住處，以將甲基安非他命放置於玻璃球內燒烤吸食所生
    煙霧之方式，施用甲基安非他命1次；另基於施用第一級毒
    品海洛因（下稱海洛因）之犯意，於110年3月24日晚間7時
    許為警採尿時回溯26小時內之某時，在不詳地點、以不詳方
    式，施用海洛因1次等情，業據抗告人於警詢中供述施用甲
    基安非他命犯行，並有新北市政府警察局受採集尿液檢體人
    姓名及檢體編號對照表、台灣檢驗科技股份有限公司110年4
    月12日出具之濫用藥物檢驗報告各1份在卷可稽，足認抗告
    人有施用甲基安非他命之犯行無訛。抗告人再犯施用第二級
    毒品罪，然距最近1次強制戒治於91年4月16日執行完畢釋放
    ，已逾3年，有本院被告前案紀錄表可考，聲請人聲請於法
    有據。爰依毒品危害防制條例第20條第1項、第3項之規定，
    裁定令抗告人入勒戒處所觀察、勒戒，其期間不得逾2月等
    語。
二、抗告意旨略以：毒品危害防制條例係將施用毒品者定位為病
    人，故應給予至少一次改過自新之機會，以協助治療毒癮，
    而抗告人未曾行使過戒癮治療緩起訴之機會。另抗告人除家
    中有老人，須盡照顧義務外，本件係因雙腳腳踝舊疾復發、
    傷口發炎潰爛，疼痛程度難以忍受，故至友人家中拜訪時，
    自行取用桌上擺放之海洛因及甲基安非他命，以緩解傷口疼
    痛，抗告人並未對毒品成癮。故請求撤銷原裁定，改裁定為
    附命戒癮治療之緩起訴處分云云。
三、按毒品危害防制條例業於109年1月15日修正公布，自109年7
    月15日施行生效，其中第20條、第23條將施用毒品之刑事處
    遇程序「5年後再犯」、「5年內再犯」之追訴要件，均修正
    為「3年後再犯」、「3年內再犯」。現行毒品危害防制條例
    既認施用毒品者具有「病患性犯人」特質，強調「治療勝於
    處罰」、「醫療先於司法」，對於該條例第20條第3項及第2
    3條第2項所謂「3年後（內）再犯」，自應跳脫以往窠臼，
    以「3年」為期，建立「定期治療」之模式。準此，第20條
    第3項規定中所謂「3年後再犯」，只要本次再犯（不論修正
    施行前、後）距最近1次觀察、勒戒或強制戒治執行完畢釋
    放，已逾3年者，即該當之，不因其間有無犯第10條之罪經
    起訴、判刑或執行而受影響（最高法院109年度台上大字第3
    826號裁定意旨參照）。又毒品危害防制條例第20條第1項規
    定之觀察、勒戒處分，並非對於施用毒品犯罪者之懲處，而
    係針對受處分人將來之危險所為預防、矯正措施之保安處分
    ，以達教化與治療之目的，可謂刑罰之補充制度，用以斷絕
    施用毒品者之身癮及心癮，而屬強制規定；倘有施用毒品之
    行為，除檢察官審酌個案情形，依毒品危害防制條例第24條
    第1項先依刑事訴訟法第253條之1第1項、第253條之2第1項
    第4款至第6款或第8款規定，為附條件之緩起訴處分時，而
    可排除適用觀察、勒戒之程序外，凡經檢察官聲請，且無違
    法或裁量濫用等情事，法院原則上應予尊重，不得任意指為
    違法，僅得依法裁定准駁令入勒戒處所觀察、勒戒，以查其
    是否仍有施用毒品傾向，並據以斷定幫助受處分人徹底戒毒
    之方法，尚無自由斟酌以其他方式替代之權；再者，毒品危
    害防制條例本身所規定之觀察、勒戒及強制戒治等保安處分
    ，雖兼具自由刑之性質，卻有刑罰不可替代之教化治療作用
    ，其既屬用以矯治、預防受處分人反社會性格，而具社會保
    安功能之保安處分，當無因受處分人之個人因素而免予執行
    之理。
四、經查：
　㈠抗告人基於施用海洛因、甲基安非他命之犯意，於民國110年
    3月22日晚間7時許，在新北市板橋區大觀路友人住處，以將
    甲基安非他命、海洛因置入玻璃球內燒烤後吸食煙霧之方式
    ，施用甲基安非他命、海洛因1次，嗣於110年3月24日晚間7
    時許，經警採其尿液送驗，結果呈安非他命、甲基安非他命
    、嗎啡陽性反應等情，有臺灣臺北地方檢察署檢察官強制到
    場（強制採驗尿液）許可書、新北市政府警察局受採集尿液
    檢體人姓名及檢體編號對照表、台灣檢驗科技股份有限公司
    110年4月12日出具之濫用藥物檢驗報告、新北市政府警察局
    查獲毒品案件尿液檢體監管紀錄表、採驗同意書各1份在卷
    可稽（見毒偵卷第15-23頁），抗告人於警詢中坦承施用甲
    基安非他命之犯行，復於抗告意旨坦認確併有施用海洛因，
    足認抗告人之任意性自白與事實相符，抗告人施用甲基安非
    他命及海洛因之犯行，堪以認定。
　㈡又抗告人前於90年間因施用第二級毒品案件，經原審法院以9
    0年度毒聲字第3757號裁定令入戒治處所施以強制戒治，於9
    1年4月16日停止戒治，所餘戒治期間付保護管束，刑事部分
    經臺灣新北地方法院以90年度重簡字第1379號簡易判決判處
    有期徒刑5 月確定；其後抗告人雖多次再犯施用毒品罪而經
    起訴、法院判刑確定及執行完畢之情形，但未曾再受觀察、
    勒戒或強制戒治之執行等情，有全國施用毒品案件紀錄表、
    本院被告前案紀錄表1份在卷可佐（見毒偵卷第65-68頁、本
    院卷第9-21頁）。是本件抗告人施用甲基安非他命、海洛因
    之犯行，距其最近1次因施用毒品經強制戒治執行完畢日既
    已逾3年，亦未曾經完成視同觀察、勒戒之戒癮治療，則依
    前揭規定，即應再令觀察、勒戒，且不因其間是否另犯施用
    毒品案件經起訴、判刑或執行而有不同。
　㈢基此，檢察官以本件有「3年後再犯」情形，斟酌抗告人個案
    具體情節，認不適合為附命完成戒癮治療之緩起訴處分，依
    毒品條例第20條第3項（聲請書漏載）、第1項及觀察勒戒處
    分執行條例第3條第1項之規定，向原審法院聲請裁定令抗告
    人入勒戒處所觀察、勒戒，核屬檢察官裁量職權之適法行使
    ，尚無違背法令、事實認定有誤或裁量有重大明顯瑕疵之情
    事，法院自應予以尊重，尚無自由斟酌以其他方式替代之權
    ，亦無從以抗告人之個人因素而免予執行之餘地。且檢察官
    逕向原審聲請觀察、勒戒，未為附命緩起訴處分，因係適用
    原則而非例外，本無需贅述交代不適於附命緩起訴處分之理
    由，亦未可遽認有何裁量怠惰或濫用之情事，法院自僅得就
    檢察官聲請觀察勒戒有無理由而為裁定。至抗告意旨所稱其
    個人及家庭狀況等節，縱屬非虛而值同情，仍屬其個人事由
    ，與抗告人是否應裁定送勒戒處所觀察、勒戒之法律判斷無
    關，亦非免除觀察、勒戒之法定事由。是抗告人所提抗告，
    為無理由，難認有據。
　㈣原審法院認檢察官之聲請有據，乃依毒品危害防制條例第20
    條第3項、第1項及觀察勒戒處分執行條例第3條第1項（原裁
    定漏載）規定，裁定被告送勒戒處所觀察、勒戒，經核其認
    事用法並無不合，抗告人以前詞指摘原裁定不當，為無理由
    ，應予駁回。至原裁定雖漏未認定被告施用海洛因之事實，
    而以抗告人施用甲基安非他命為由，令入勒戒處所施 以觀
    察、勒戒，惟被告有前揭併同施用海洛因及甲基安非他命之
    情，業經本院認定如前，而原裁定令被告入勒戒處所觀察、
    勒戒之結論並無違誤，前揭漏載部分，既經本院補充更正如
    前，且不影響被告應裁定送觀察、勒戒之判斷，併予指明。
    　　
據上論斷，應依刑事訴訟法第412條，裁定如主文。
中　　華　　民　　國　　110 　年　　8 　　月　　9 　　日
                  刑事第十六庭  審判長法　官  葉騰瑞
                                      法　官  陳芃宇
                                      法　官  古瑞君
以上正本證明與原本無異。
不得再抗告。
                                      書記官  林君縈
中　　華　　民　　國　　110 　年　　8 　　月　　9 　　日